臺灣高等法院刑事判決
109年度上訴字第3768號
上  訴  人  臺灣新北地方檢察署檢察官
被      告  劉建成




上列上訴人因被告違反毒品危害防制條例案件，不服臺灣新北地
方法院109年度審訴字第986號，中華民國109年7月17日第一審判
決（起訴案號：臺灣新北地方檢察署109年度毒偵字第1249號、1
09年度毒偵字第1496號），提起上訴，本院判決如下：
    主  文
原判決撤銷。
本件公訴不受理。
    理  由
一、公訴意旨略以：被告甲○○基於同時施用第一級毒品及第二級
    毒品之犯意，於民國108年7月13日12時許，在新北市樹林區
    三俊街之上開住所內，以將第一級毒品海洛因及第二級毒品
    甲基安非他命共同加水稀釋置於注射針筒內，注射至身體之
    方式，施用第一級毒品海洛因、第二級毒品甲基安非他命1
    次。另基於同時施用第一級毒品及第二級毒品之犯意，於10
    9年2月12日8時許，在新北市新莊區民安西路之上開居所內
    ，以前揭相同之注射方式，施用第一級毒品海洛因、第二級
    毒品甲基安非他命1次。因認被告涉犯毒品危害防制條例第1
    0條第1項之施用第一級毒品罪及同條第2項之施用第二級毒
    品罪嫌云云。
二、按起訴之程式違背規定者，應諭知不受理之判決，並得不經
    言詞辯論為之，刑事訴訟法第303條第1款、第307條分別定
    有明文。而施用第一、二級毒品為犯罪行為，毒品危害防制
    條例第10條設有處罰規定。故施用第一、二級毒品者，本應
    科以刑罰。惟基於刑事政策，對合於一定條件之施用者，則
    依同條例第20條之規定，施以觀察、勒戒及強制戒治之保安
    處分。又民國109年1月15日修正公布、同年7月15日施行之
    毒品危害防制條例第20條第3項規定，犯第10條之罪於觀察
    、勒戒或強制戒治執行完畢釋放後，3年後始再犯者，不論
    其行為係在新法施行生效前或施行生效後所為（同條例第35
    條之1第1、2款參照），均應適用同條第1、2項（即應先觀
    察勒戒或強制戒治）之規定，其修法理由謂：施用毒品者具
    「病患性犯人」之特質，並參諸世界各國之醫療經驗及醫學
    界之共識，咸認施用毒品成癮者，其心癮甚難戒除，如觀察
    、勒戒或強制戒治執行完畢釋放後，3年後始再有施用第一
    級、第二級毒品之行為者，足見其有戒除毒癮之可能，宜再
    採以觀察、勒戒方式戒除其身癮及以強制戒治方式戒除其心
    癮之措施，為能放寬觀察、勒戒或強制戒治制度之適用時機
    ，以協助施用者戒除毒癮，爰修正第3項。同條例第23條第2
    項亦配合修正為「觀察、勒戒或強制戒治執行完畢釋放後，
     3年內再犯第10條之罪者，檢察官或少年法院（地方法院少
    年法庭）應依法追訴或裁定交付審理。」可知本次修法對於
    施用毒品者施以觀察勒戒、強制戒治，或依法追訴（或裁定
    交付審理）之適用範圍，係確立初犯為具「病患性犯人」之
    特質應先經一完整之醫療處置，3年內再犯者應依法追訴（
    或裁定交付審理），3年後再犯則裁定觀察勒戒，殆無疑義
    。但對於3犯以上距最近1次觀察勒戒或強制戒治執行完畢釋
    放後，逾3年者，究應適用同條例第20條第3項或第23條第2
    項處理，本次修法未明確規定，惟基於罪刑法定之明確性原
    則、法文之文義解釋，參諸觀察勒戒等治療處置，乃結合醫
    師、觀護人、社工心理諮商等不同領域之專業人員參與之保
    安處分措施，目的除在戒除施用毒品者身癮、心癮之措施外
    ，並企圖重新塑造生活紀律，改變其病態行為，與刑罰之執
    行並不相同，無法以刑罰補充或替代上開醫療處置之特性。
    從而，3犯以上如距最近1次觀察、勒戒或強制戒治執行完畢
    釋放後，已逾3年者，其間縱經判刑、執行，究與觀察勒戒
    或強制戒治已經完整之治療療程不同，無法補充或替代上開
    之醫療處置，均應再予觀察勒戒之機會，方為適法（最高法
    院109年8月11日第3次刑事庭會議決議、109年度台上字第32
    40號判決意旨參照）。又新修正毒品危害防制條例第35條之
    1之立法理由所謂「應依修正後規定處理」即係「應依職權
    裁定觀察勒戒」，顯然脫逸法條本文之文義，不能據此任檢
    察官之「起訴」即為「觀察勒戒」之聲請，且不經被告表示
    意見逕為裁定，即有程序突襲之虞；何況被告經觀察勒戒後
    ，尚有可能須執行較原訂刑期為長之強制戒治處分，被告反
    而承受更不利之結果。
三、經查：被告甲○○前因施用毒品案件，經臺灣板橋地方法院（
    現更名為臺灣新北地方法院，即原審法院）以93年度毒聲字
    第1267號裁定送觀察、勒戒後，認有繼續施用傾向，經原審
    以93年度毒聲字第1984號裁定令入戒治處所施以強制戒治，
    於97年4月8日停止其處分出監，並經臺灣新北地方檢察署檢
    察官以97年度戒毒偵字第485號為不起訴處分確定；再於前
    揭觀察、勒戒執行完畢釋放3年內，因施用毒品案件，經原
    審以98年度訴字第171號判處有期徒刑10月、6月，應執行有
    期徒刑1年2月，並經本院以98年度上訴字第1311號判決上訴
    駁回確定，嗣與他案經本院以98年度聲字第2410號裁定應執
    行有期徒刑1年8月確定，於99年10月27日假釋出監付保護管
    束，至100年2月8日保護管束期滿未經撤銷假釋，視為執行
    完畢；復因施用毒品案件，經臺灣桃園地方法院以107年度
    審訴字第1239號判處有期徒刑6月確定；另因施用毒品案件
    ，經原審以107年度審訴字第1645號判處有期徒刑6月、4月
    ，應執行有期徒刑8月確定；上開二罪，經原審以108年度聲
    字第726號裁定應執行有期徒刑1年確定，於108年4月23日易
    科罰金執行完畢，有本院被告前案紀錄表可查。因此，被告
    分別於108年7月13日、109年2月12日再犯本案施用毒品犯行
    ，顯與其最近1次因施用毒品而經強制戒治執行完畢釋放之9
    7年4月8日相距已逾3年，依前述規定及說明，本案即應再予
    觀察、勒戒或強制戒治。雖檢察官前依修正前毒品危害防制
    條例規定提起公訴，起訴程序固未違背當時之規定，原審亦
    予以論罪科刑，然依新修正之毒品危害防制條例規定，本案
    已不得追訴，檢察官逕行起訴，其起訴程序即已違背規定，
    應諭知不受理判決；原審予以論罪科刑，亦有違誤，檢察官
    上訴意旨指摘及此，為有理由，應由本院將原判決撤銷，諭
    知被告公訴不受理之判決，並不經言詞辯論為之。
據上論斷，應依刑事訴訟法第369條第1項前段、第364條、第303
條第1款、第307條，判決如主文。
中　　華　　民　　國　　109 　年　　10　　月　　26　　日
                  刑事第八庭  審判長法　官 陳世宗
                                    法　官 呂寧莉
                                    法　官 周明鴻
以上正本證明與原本無異。
如不服本判決，應於收受送達後20日內向本院提出上訴書狀，其
未敘述上訴之理由者並得於提起上訴後20日內向本院補提理由書
（均須按他造當事人之人數附繕本）「切勿逕送上級法院」。
                                    書記官 謝雪紅
中　　華　　民　　國　　109 　年　　10　　月　　26　　日